【裁判字號】    87,上更(一),481
【裁判日期】    900508
【裁判案由】    給付繼承款
【裁判全文】
台灣高等法院民事判決   八十七年度上更(一)字第四八一號
      上  訴  人  丁○○
      被上訴人    丙○○○
                  甲○○
                  乙○○
右當事人間給付繼承款事件，上訴人對於中華民國八十五年八月二十六日臺灣板橋地
方法院八十四年度訴字第一○四二號第一審判決提起上訴，經最高法院第一次發回更
審，本院判決如左：
     主     文
上訴駁回。
第二審及發回前第三審訴訟費用由上訴人負擔。
      事實及理由
一、上訴人主張其原名為孟劍慶，係被繼承人孟憲馥生前於大陸地區與尚書申所生之
    女，而孟憲馥於六十八年六月二十五日死亡後，在台灣遺有土地六筆、房屋三棟
    及現金五百八十萬元，均由被上訴人辦理繼承登記完畢，惟上訴人已於八十三年
    八月十九日聲明繼承，經原法院以八十三年繼字第五四三號函准予備查，詎被上
    訴人竟否認上訴人為孟憲馥之女，並拒絕依台灣地區與大陸地區人民關係條例（
    以下簡稱兩岸關係條例）第六十七條第五項之規定，給付新台幣（下同）二百萬
    元遺產，爰依民法第一千一百四十六條第一項及兩岸關係條例第六十七條第一項
    、第五項之規定，聲明(一)原判決廢棄。(二)確認上訴人對於被繼承人孟憲馥之遺產
    有繼承權存在，其應繼分為二百萬元。(三)被上訴人應連帶給付上訴人二百萬元，
    及自起訴狀繕本送達被上訴人之翌日起至清償日止，按年息百分之五計算之利息
    。
二、被上訴人則以法院所為准予備查之通知，未就聲請人有無繼承權為實體審理，難
    認上訴人已取得繼承人身份，而大陸河北省石家庄市公証處就其所公證之事項根
    本未調查求證，僅憑上訴人口頭陳述，即作成公証書，其程序草率不具證據力，
    對照孟憲馥填寫之「公務員履歷表」、「幹部個人檔案登記表」，上訴人所提出
    九四石民證字第四五四二號公證書貿然認定孟憲馥又名孟子章、妻為尚書申，並
    將其父母親名字誤載，且多出一名三女上訴人，更錯記長女、次女名為「小清」
    、「小俊」，及漏記了次子孟慶璜，均與實情不符，亦未釋明如何調查及所憑文
    件，不能憑認尚書申為孟憲馥之配偶、上訴人即為孟憲馥之三女之事實；上訴人
    另提出之九五石民證字第一三八六、一三八七號公證書均未經海基會驗證，依法
    不得推定為真正，大陸地區之證人王旭波、張娟僅以書面陳述，未到場具結，以
    言詞陳述所知事實，並經法院訊問，不得採為合法之憑證，且孟憲馥於三十六至
    三十八年間於保定綏靖公署保安第五師擔任師長，未居住在北京市大安營十一號
    ，證人田喜愛、賀勤勞之證言亦與事實不符；又上訴人出生於三十六年十二月十
    五日，斯時大陸地區尚未淪陷，其倘為孟憲馥之女，孟憲馥焉有不知而未加找尋
    之理，觀諸孟憲馥其於「公務員履歷表」、「幹部個人檔案登記表」均未填載上
    訴人為其子女，嗣後亦不主動找尋之，至其彌留之際，亦未囑託被上訴人代為尋
    回，顯見上訴人非被繼承人孟憲馥之女；再證人孟慶華完全不知孟憲馥來台之確
    切時間，對孟憲馥個人事務甚為陌生，且於七十一年間與被上訴人丙○○○互訴
    傷害罪夙有怨隙，其證言難免偏頗，其證稱孟憲馥另有姓尚之妻子，二人生了一
    個小孩，乃臆測之詞，對孟憲馥是否認識尚書申，及曾否與上訴人及其母尚書申
    同居過等情均不知，其證述皆係傳聞上訴人一面之詞，即不能證明上訴人係孟憲
    馥之女；另上訴人提出之「黃字第一號契約」、「開源公司收據」、「股款臨時
    收據」、孟憲馥印文等，僅係影本及印文，甚易偽造，而孟憲馥並無孟子章之別
    名，亦不能證明該契約、收據，印章為孟憲馥所有，上訴人偶然得此文件，不能
    認定其為孟憲馥之女；縱上訴人真為孟憲馥之繼承人，上訴人提起本訴已罹於民
    法第一千一百四十六條第二項所定十年之回復時效期間，況被繼承人孟憲馥之遺
    產淨額為八百四十一萬三千九百八十六點二元，以上訴人之應繼分為七分之一計
    算，最多可得一百二十萬一千九百九十八元，並非二百萬元等語，爰聲明駁回上
    訴。
三、按依民法第一千一百四十六條之規定，繼承權被侵害者，被害人應自知悉被侵害
    之時起二年內或自繼承開始時起十年內請求回復繼承權，逾期不行使其權利消滅
    ，惟兩岸關係條例第六十六條第一項規定大陸地區人民繼承台灣地區人民之遺產
    ，應於繼承開始時起二年內（八十三年九月十六日修正為三年）以書面向被繼承
    人住所地法院為繼承之表示，逾期視為拋棄其繼承權，此為民法第一千一百四十
    六條之特別規定，大陸地區人民依該項規定於法定期間內為聲明繼承之表示，經
    法院淮予備查者，即應溯及於繼承開始起生繼承之效力，如為其他自命有繼承權
    之人否認其繼承權而獨自行使遺產上之權利者，該大陸地區人民之繼承回復請求
    權應自其得行使繼承權時起算。本件上訴人在八十三年八月十九日之法定期間內
    聲明繼承，經原法院以八十三年繼字第五四三號函准予備查在案，有原法院八十
    三年八月二十日板院民溫繼字第五四三號函在卷可稽（見原審卷第五頁），聲請
    人即上訴人於同年八月三十一日收受該准予備查通知函，亦經原法院調閱該卷查
    核屬實，上訴人於八十四年八月十六日提起本訴，有起訴狀上原法院收發室所蓋
    收文戳可憑，並未逾回復繼承權請求之二年消滅時效期間；而法院審理大陸地區
    人民聲請繼承在台親屬之財產案件所為准予備查之通知，僅就書面形式上之審認
    ，並未就上訴人有無繼承權為實體之審查，是原法院就聲請繼承之表示准予備查
    ，核無確認上訴人為被繼承人孟憲馥之繼承人之效力，本件被上訴人既否認上訴
    人繼承權之存在，本院仍應就上訴人是否為被繼承人孟憲馥之女為實體之審查。
四、上訴人主張其為尚書申與孟憲馥所生之女，固據聲請訊問證人孟慶華，並提出大
    陸地區石家庄市公証處九四石証民字第四三四八號、四五四二號公証書（以下簡
    稱四三四八、四五四二號公證書）、及同處九五石証民字第一三八六號、一三八
    七號、九五石民字第一四三四號、一四三五號、一四三六號公証書、大陸地區北
    京市九七京證台字第０一０五號公證書（以下簡稱一三八六號、一三八七號、一
    四三四號、一四三五號、一四三六號公證書）為證（見原審卷第十六頁、九三至
    九八頁、），惟為被上訴人否認，經查：
  (一)在大陸地區製作之文書，經行政院委託之民間團體驗證者，推定為真正，但其實
    質上證據力，由法院或主管機關認定，為兩岸關係條例第七條及其施行細則第八
    條第一項所明定，而財團法人海峽交流基金會（以下簡稱海基會）為行政院大陸
    委員會所委託處理有關台灣地區與大陸地區中介事務之團體，是大陸地區製作之
    公證書經海基會驗証者，僅形式上推定為真正，其實質證據力仍參酌一切卷證資
    料審認。
  (二)核閱上訴人提出四五四二號公證書記載：「茲證明丁○○（女，一九四七年十二
    月十五日出生，現住河北省辛集市市七號）于一九九四年八月十九日來到我
    處，在我的面前，在前面《聲明書》上蓋章」（見原審卷十三頁），而綜觀聲明
    書之聲明人上訴人，聲明書之內容記載：「我叫丁○○，原名孟慶劍．．．我是
    在台灣省已故的孟憲馥女兒」云云（見原審卷第十二頁），僅係上訴人自己述
    身世之記載，是上開四五四二號公證書僅係具認證性質之文書，就上訴人是否為
    孟憲馥之女，並不具證明力。
  (三)四三四八號公證書固記載：「經調查，茲證明孟憲馥（又名孟仲芳、孟子章，男
    ，一九七九年六月二十五日在台灣省死亡，生前住台灣省台北縣永和市○○路六
    六六巷二十一號）的配偶和直系親共有以下八人．．．配偶：尚書申，一０九七
    年十一月二十六日出生，一九八六年十二月二十五日死亡。長女：孟小清，現查
    無下落，次女：孟小俊，現查無下落。長子孟慶珩，現查無下落。三女：丁○○
    （原名孟慶劍），一九四七年十二月十五日出生，．．．」，然孟憲馥在台灣何
    時死亡，顯非大陸地區公證員查證所得，故而四三四八號公證書記載上訴人為孟
    憲馥之三女，係經調查結果，已非無疑。經原法院函海基會轉大陸海協會查詢河
    北省石家庄市公證處所出具之九四石證民字第四三四八號及第四五四二號公證書
    （並不具證明力已如前所述）公證書是否真正，經該會於八十四年十二月三十日
    以八四海仁法字第一○六八七號函附河北省公證員協會九五冀字第０二號函稱：
    「據河北省公員協會八十四年十二月七日（九五）冀字第三號函告，略以前揭公
    證書所列當事人孟憲馥（仲芳、孟子章）及其父孟老萬、母孟蕭民（按係氏之誤
    ）、配偶尚書申、三女丁○○（孟慶劍）姓名屬實，丁○○確係孟憲馥之女，以
    上事實有證人證言及其他證據所證明。而原配偶孟譚氏及子女孟小清、孟小俊、
    孟慶珩姓名係申請人丁○○提供，現查無下落等語」（見原審卷一三七頁反面）
    ，但公證書所載事實「有證人及其他證據所證明」，並未敘明公證書製作之流程
    ，及是否經實際調查等情，就該證書所載之事實，究係憑信何人之證言，及所據
    之證據為何，亦乏具體之說明，且稱上開二公證書所載原配孟譚氏及子女孟小清
    、孟小俊、孟慶珩姓名等情，係申請人丁○○（即上訴人）提供，而海基會八五
    海仁（法）字第○二○七二號函亦覆稱河北省石家莊公證處於製作九四石民證字
    第四三四八號、第四五四二公證書前並未就孟憲馥之身份、年籍等資料向該會及
    有關單位查證，參以上訴人於八十四年十月三日於原法院所提準備狀內載：「原
    告向公証處申請親屬關係公証書之前，曾向清苑縣多方探聽大媽孟譚氏及兄姐行
    蹤，但均無著落，所以在親屬公証書上均註明『下落不明』」（見原審卷第八三
    頁反面），可見上開二件公證書就被繼承人孟憲馥之人別資料，事先既未向臺灣
    有關單位查證確認，就孟憲馥在大陸所生子女姓名下落，亦未為實際之調查，僅
    憑上訴人口頭陳述，即作成前開公証書，其製作之程序草率，實難以證明上訴人
    即為孟憲馥之女。
  (四)本院前審再就前開海基會向河北省公證員協會查詢有關上訴人身分之大陸地區公
    證書製作流程及有無經過調查等項，據海基會於八十六年二月二十二日以（）
    海仁（法）字第０一六三七號函檢送大陸河北省公證員協會八十六年二月三日查
    覆函影本所載：「二調查經過及出證情況。：：：在村中召集有知情老人孟憲黃
    、孟慶利和村干部張國六、孟祥奇等人參加座談會，查清了孟憲馥及其家庭的基
    本情況：1.孟憲馥（又名孟仲芳、孟子章）確係孟家莊人，家中小名叫小銀兒，
    孟曾先后在清苑縣和國民黨軍隊駐石門（今石家庄）、通州（今通縣）的部隊任
    職，在當地很有名氣。2.孟憲馥的父親家名叫老萬，母孟肖氏係北省協野縣肖家
    庄人，二人均于1949年前后死亡。3.孟憲馥有兩房妻子。原配叫孟譚氏係協博野
    縣譚庄人，生有二女一男，在家起名時長女叫小清，女叫小俊，兒子叫慶珩。他
    們母女四人多年在外，與原籍失去聯繫，無人知道下落。孟憲馥的三房妻子叫尚
    書申，河北省束鹿縣（現辛集市人）人，證人孟慶利（係孟憲馥四代以內的族侄
    兒）說，四十八年他到北京南半截胡同找他叔叔孟憲馥時，就見孟憲馥已和尚書
    申結婚同居，並生有一女，叫孟慶劍，家名叫小件。據此調查，石家庄市公證處
    出具了（94）石字第四三八六（按應係四三四八之誤）、四三四九號親屬關係和
    委託書公證。隨著調查深入，95年10月份，丁○○打消了種種顧慮，又提供新的
    證人張娟（孟娟，係尚書申的養女，現住江蘇省常州市茶山浦前鎮張家村38號）
    ，並請張娟于95年11月27日來石庄市公證處做了「證明材料」公證。張娟同時又
    提供了另外兩個知情人即王旭波（住辛集市南智邱村）和孟慶珊（係孟憲馥的親
    侄子，現住北京昌平縣南口鎮新7區79樓7－1－1號），並說孟家的事他倆都知道
    。
    ．．．根據丁○○的請求，調查又到丁○○家中，查驗了尚書申移交丁○○保存
    的其父孟憲馥的遺物，（印章、印盒和三書證）親眼目睹印章刻有『孟憲馥』三
    個字，係篆體，印盒已破舊、印泥乾沽、硬化，寫有『典字第一號』的借據，『
    並源水產企業股份有限公司股款收據』，和『股款臨時收據』，字樣的三個書證
    原件，已泛黃、折皺，字體均為繁體，其中借據和兩個制式收據的填空處係毛筆
    書寫，上有孟仲芳、孟子章的姓名，故應確認孟憲馥的遺物。經與另一知情人孟
    慶珊聯繫，孟慶珊于95年12月14日從北京昌平縣南口鎮來到石家庄市公證處，也
    證明他叔父孟憲馥有一個女兒，叫孟慶劍，是孟憲馥與尚書申所生的，他們住北
    京南半截胡同，孟慶劍出生時他在北京上學，經常到他叔叔孟憲馥家中去，48年
    他見到孟慶劍時，她只有幾個月，為了證明其身份，孟慶劍還向公證員出具了孟
    憲馥輾轉第三地寄給她的信及孟憲馥與第三個妻子丙○○○的合影照片。」（見
    本院上字卷第一０二至一０五頁），核其均為公證人依據他人所傳述記載於公證
    書之傳聞證據，並未對該等證人所述予以實際調查，僅憑該等證人之陳述，即認
    為真正事實並加以公證，尚難逕為採信。再者，依該回函所載孟憲馥又名孟仲芳
    、孟子章，曾先后在清苑縣和國民黨軍隊駐石門（會石家庄）、通州（今通縣）
    的部隊任職，惟依孟憲馥本人所親筆填寫之公務人員履歷表在大陸地區任職之記
    載：「自三十四年九月十三日至三十五年七月五日任職兼石門市警令部司令，三
    十四年十二月一日至三十五年十二月一日兼河北省第十一區行政督察專員保安司
    令，三十五年十二月一日至三十六年一月九日任職保定綏靖公署保安第五師師長
    ，三十六年一月九日至三十七年二月十日任職保定綏靖公署保第五師師長」（見
    本院上字卷第六七至六九頁），孟憲馥顯未有在通州任職之記錄，且該回函所載
    孟憲馥的父親家名叫老万，亦與孟憲馥本人所親筆填寫之公務人員履歷表所載孟
    憲馥之父名為「昭全」不符。再者，依上開公務人員履歷表所載，孟憲馥在大陸
    所生之子女計有二男二女，長女慶卿、次女慶俊、長子慶珩、次子慶璜；但上開
    回函所載名字不僅不符，更遺漏孟慶璜一人，足證上開證人所言，不僅與事實不
    相符合，顯係附合上訴人前於四三四八號公證書所載之資料所為證述，參酌孟慶
    珊顯已知悉孟慶俊、孟慶珩、孟慶璜均在北京工作（此部分詳如后述），孟慶珊
    於公證員查訪時，自可告知公證員孟慶俊等人之所在，然其竟未為此，致於公證
    書記載無人知道孟憲馥與原配譚氏所生子女下落，亦與事實不符，其不能為有利
    於上訴人之認定至明。徵諸孟憲馥於生前曾於六十八年五月十九日寄信與孟慶珊
    問及家裏的人情形，而孟慶珊於六十九年六月二日回信記載：「家中的老人都相
    繼去世了，爺爺解放初病死在保定，奶奶過了几年也已死在保定，我父母親先祖
    母死在南口，后三嬸母病故在保定。現在慶珩在鄭州市一個工廠做術員工作，我
    們已有十幾年未通信，他的詳細地址我也沒有了，現在慶卿（雯）、慶俊、慶璜
    、都在北京工作，．．．」（見本院上字卷第七八、八九、七０頁），是孟慶珊
    均已就孟憲馥在大陸地區子女四人之近況告知孟憲馥，卻未以隻字片語提及上訴
    人母女，足證依孟慶珊斯時之認知，上訴人與孟憲馥無甚關係，但孟慶珊卻於前
    開公證員訪查時陳證上訴人為孟憲馥女兒，甚至於八十六年一月二十八日出具聲
    明書記載：「1947（即三十六年）．．．在三叔家暫住，在這些日子三叔對我詳
    細講與尚書申結合的目的和經過，希望我能理解，井囑我回保定市唐胡同94號家
    時向爺爺、奶奶、我的父母解釋。我記得是1947年冬尚書申在北京市西四白塔寺
    附近一婦產醫院生下一女，我三叔孟憲馥按照孟家的排序給她起名孟慶劍，那時
    三叔工作仍在通縣，．．．他們三人共同生活直到北京市解放后三叔出走去原綏
    遠省五源縣」（見本院上字卷第一四七至一五０頁），不僅與其前於六十九年六
    月二日回信記載不符，且依孟憲馥履歷表之記載，孟憲馥於三十六年一月至三十
    七年二月間係任職保定靖綏靖公署保安第五師師長，詎孟慶珊卻於聲明書記載孟
    憲馥仍於通縣任職，亦與事實不符（亦與證人張娟所證不吻合，此部分詳如后述
    ），而孟慶珊雖為孟憲馥之親姪女，此有孟憲馥寄予孟慶珊之前開信函在卷可憑
    ，但亦不得因其於聲明書不實之陳述，遽認上訴人確為孟憲馥之三女。至孟慶珊
    於八十五年十二月三十一日寫信予被上訴人丙○○○雖提及上訴人為孟憲馥之三
    女（見本院上字卷第一七七頁），惟斯時已係孟慶珊在河北省公證處訪查時（八
    十五年十二月十四日）證述之後，其自不得為有利於上訴人之認定。上訴人雖主
    張孟憲馥任職綏靖公署保安第五師即駐地在通縣云云，然上訴人既未能舉證以明
    其實，斷難徒憑孟慶珊、張娟、王旭波（王旭波部分，詳如后述）陳明孟憲馥在
    通縣任職，遽謂孟憲馥斯時的駐地在通縣。
  (五)又綜觀孟憲馥於前開履歷表及幹部個人檔案登記表之記述，經歷欄記載十八年六
    月五日起迄四十四年間之服務機關名稱、到職年月日、卸職年月等，多達二十一
    項，記載明確完整，可謂俱細靡遺。上訴人雖主張孟憲馥於履歷表記載其籍貫為
    「河清苑，於登記表卻記載為「河北保定」，於履歷表記載配偶「譚氏」，卻於
    登記表記載為「錢彥清」云云。然河北保定即為清苑，此有黃淮平原地圖乙件附
    卷可考（見本院上字卷第一八一頁），且孟憲馥之原配偶為譚氏，在台灣配偶為
    錢彥清，此為上訴人所不爭執，故而孟憲馥於履歷表或登記表，均未有記載錯誤
    之情事，上訴人前揭主張，不足採信。核上訴人是否為孟憲馥之三女，僅有孟憲
    馥本人知悉，倘上訴人確為孟憲馥之女，孟憲馥離開大陸地區時，又與上訴人之
    母尚書申及上訴人同住，孟憲馥對上訴人母女記憶最為深刻，思念上訴人母女之
    情，亦最為深切，惟孟憲馥於個人履歷表上竟就上訴人母女未為任何隻字表明，
    益證上訴人主張其為孟憲馥之女，不足為採。上訴人雖主張其為二老婆所生，恐
    影響孟憲馥升遷而不便於記載履歷表上云云，然其僅為上訴人推測之詞，且孟憲
    馥於履歷表上配偶欄記載譚氏已，倘上訴人及尚書申確為孟憲馥之女兒及配偶
    ，於元配譚氏死亡後，孟憲馥亦毋庸避諱其另娶之事實，亦不影響孟憲馥升遷，
    況該公務員履歷表並未記載子女之母親為何，孟憲馥縱如記載三女為上訴人，亦
    無從知悉上訴人究係何人所生，孟憲馥核無不予記載之理，上訴人前開主張不足
    採信。
  (六)又上訴人所提出之九五石民證字第一三八六、一三八七號公證書中所載證人田喜
    愛、賀勤勞所為之書面證述固略稱：在三十六年至三十八年間，與妻尚書申居住
    在北京市大安營十一號，生有一女名孟慶劍云云，然均未經海基會驗證，依前所
    述，即不得推定為真正，無證據能力。
  (七)再依上訴人提出一四三五號公証書內載證人張娟證稱：「我從剛記事時就被尚書
    申、張立謙夫婦收為養女。養母尚書申大約日本投降前我11、12歲時，她和張立
    謙離婚，后不久就和孟仲芳（也叫孟憲馥、孟子章）在石家庄結婚，我改名孟娟
    ，依靠孟仲芳生活。北京和平解放前，孟仲芳來到北京，與尚書申住菜口南半截
    胡同27號，47年尚書申在北京婦產醫院生了個女兒，孟憲馥按照孟家家譜排序給
    她起名孟慶劍，我們一直在一起共同生活到北京解放。北京解放后三天孟憲馥出
    走，到尚未解放的陝西陝埧。孟走后，我和尚書申、妹妹孟慶劍因生活所迫于49
    年上半年，到陝埧找孟仲芳，我們四人在陝埧住到全國解放后，49年底養父孟仲
    芳委託他的參謀長劉建白．．．」（見原審卷第一五九至一六二頁），然依孟慶
    珊所述北京解放後，孟憲馥係出走綏遠省五源縣，如前所述，核與張娟證稱係居
    住陝西不相符合，而依一四三六號公証書略載：「王旭波，男，．．．0000－00
    00這兩年我曾在北京市菜市口南半截胡同27號住，給孟憲馥尚書申夫婦當管家，
    ．．．四七年夏我按地址到北京找到她，．．．孟仲芳的部隊當時駐在通州（現
    通縣），可能是少將師長，他每星期坐車回來二、三次，我去北京孟家的那年冬
    天，尚書申在北京白塔附近的北京婦產醫生了個女兒，孟仲芳說她這輩屬慶字輩
    ，就給她取名叫孟慶劍，孟仲芳與尚書申娘（孟娟、孟慶劍）共生活到北京和平
    解放，孟仲芳就跑到別處去了」（見原審卷  第一五五至一五七頁），雖與張娟
    證述之情節大致相符，然張娟係於八十四年十一月二十七日，王旭波係於八十四
    年十二月一日出具證明，作成公證書之時間亦分別為八十四年十二月二十六日、
    同年十二月二十五日，時間既已相近，張娟陳與孟慶珊所為陳證，已有相互矛盾
    之處，且依孟憲馥親筆填寫之公務人員履歷表與幹部個人檔案登記表明載於三十
    六至三十八年間，孟憲馥係服務於「保定綏靖公署保安第五師」擔任師長，上訴
    人既未能證明孟憲馥所屬部隊之駐地即在通縣，且上訴人於八十五年四月三十日
    在原法院準備程序期日自陳：「河北省通州應相當於通縣，保定離北京很遠，應
    不屬於通州」等語（見原審卷第一八二頁反面），並有被上訴人提出黃淮平原地
    圖可參（見本院上字卷第一八一頁），可見證人王旭波證稱孟憲馥部隊駐通州云
    云與事實不符。證人張娟、王旭波上開證述，均不足為採。至張娟、王旭波之公
    證書，雖經本院再函海基會查明係向河北省公證員協會查證結果，固有該會八十
    九年六月二日（八九）海惠（法）字第四三七七號函在卷可按（見本院更(一)卷一
    第一二九頁），惟其俱與事實不符，故而尚難據海基會前開查證，遽信為真。
  (八)上訴人另提出一四三四號公証書內固載：丁○○聲明保有被繼承人孟憲馥之所有
    之「黃字第一號契約」、「開源公司收據」、「股款臨時收據」及孟憲馥之印章
    乙枚等語，然依前述，孟憲馥並無孟子章之別名，該「股款臨時收據」上卻載：
    「孟子章交來股款：：」，即有不符；縱前揭書據及印章均為孟憲馥所有，然孟
    憲馥身為國軍將領，於三十八年間倉促撤離其戌守之河北省保定縣逃亡時，要無
    攜帶前開文件自曝身份之理，其或將之交予親友保管，或於逃亡期間散佚均不無
    可能，上訴人迄未舉證明各該書證、印章為孟憲馥所有及其來源等事實，即難據
    其保有上述物件即遽予認定其與孟憲馥之關係。況倘上揭文件均非屬較為親密之
    文件，倘上訴人確為孟憲馥之三女，並曾在北京生活，上訴人留存生父之證明文
    件，當不致僅有收據、契約或印章等較為見外之證物，上訴人據以持有收據、契
    約、印章等文件證明其為孟憲馥之女，顯有不足。
  (九)證人孟慶華於原法院八十四年十一月二日言詞辯論期日證稱：「孟憲馥在四、五
    十年間才過來的，在大陸有二個太太，姓『譚』的是原配，與『尚』何時結婚我
    不清楚，與『譚』結婚是『馥』親口跟我說的：：，『譚』生四個小孩，『尚』
    生了一個小孩，（孟憲馥在大陸時有無與譚、尚二人住在一起？）不清楚，（『
    譚』生四個小孩叫何名）老大叫慶珩，女兒孟慶俊，都是『馥』跟我說的，我回
    大陸探親，原告叫我過去時，才見面了，（孟憲馥在大陸與原告丁○○之母親在
    北京之生活情形），不清楚」（見原審卷第一０五頁正、反面），於八十四年十
    一月二日在原法院言詞辯論期日證稱：「孟憲馥在四、五十年才過來的，在五十
    年間到台灣時連絡上了」，於八十五年四月三十日準備程序期日則證稱：「（孟
    憲馥）四十六、七、八、九年來台，：：他有提起過在大陸有小老婆，：：他有
    向我提過孟慶劍的事」（見原審卷第一八二頁），於本院前審則證稱：知道孟慶
    劍是孟憲馥與第二老婆所生小孩云云（見本院上字卷第一六九頁）。查被上訴人
    丙○○○曾與證人孟慶華互訴傷害案（被上訴人丙○○○被訴傷害罪部分，經不
    起訴處分確定，孟慶華被訴傷害罪部分，嗣經雙方和解，被上訴人丙○○○撤回
    告訴，經原法院以七十二年度易字三一一二號刑事判決公訴不受理在案），夙有
    怨隙，有不起訴處分書、刑事判決及和解書影本各一紙可稽，其證言已不免偏頗
    ，而其所述孟憲馥自大陸來台之時點前後不一，與孟憲馥所書之公務人員履歷表
    上載其於四十一年九月即在台灣省政府民政廳兵役處任職等情亦屬矛盾，參以其
    知悉上訴人為孟憲馥告知，然孟憲馥生前寄予孟慶珊家書時，並未提及其在大陸
    地區有三女，如前所述，何如孟憲馥竟會向證人孟慶華提及其有三女即上訴人，
    參酌孟憲馥亦未曾在履歷表記載其有三女之實實，孟慶華所述不能採為有利於上
    訴人之依據。至證人孟慶華另於八十五年四月三十日在原法院準備程序期日復證
    稱：「從孟慶劍擁有孟憲馥之印章、股票、契約可以證明原告（即上訴人）確為
    孟憲馥之女，這些是孟慶劍（指上訴人）告訴我的」，亦係上訴人告知，自不具
    證明力。
  (十)上訴人所提出孟憲馥致「慶山、慶珩」之信函（見本院上字卷一五六頁），信尾
    所押日期為「一九八０年五月九日」，但根據戶籍謄本記載，孟憲馥係於民國六
    十八年六月二十五日死亡，民國六十八年係西元一九七九年，質言之，上開信函
    並非孟憲馥所書立，姑不論該信函為何人書立，然綜觀該信函內容，僅係寄信予
    孟慶珊一般互道思念之家書，亦無法證明上訴人確係孟憲馥所生之女。至乙○○
    於十一月三十日寄與孟慶珊之信函（見本院上字卷第一五七頁），亦僅敘明孟憲
    馥之病況，亦無從採為有利於上訴人認定。
  (十一)至上訴人雖另提出河北省辛集市人民政府台灣事務辦公室一九七三年制作之去台
    人員登記表記載「孟仲芳之家庭主要成員為尚書申、丁○○（孟慶劍）」云云（
    見本院上字卷第一五八頁），然其製作之依據為何，是否經大陸官方調查結果，
    亦或僅係上訴人自行申報之資料，上訴人亦未能舉證以明其實，且核閱登記表記
    載孟憲馥之家庭主要成員僅「尚書申、丁○○」，亦與孟憲馥之主要家庭成員為
    其元配孟譚氏，暨所生四位子女即孟慶卿、孟慶俊、孟慶珩、孟慶璜之情節不符
    ，徵諸與孟憲馥關係密切之孟慶珊，於六十八年寄與孟憲馥之家書記載其知悉孟
    憲馥四位子女現況甚明，倘上開去台人員登記表之製作精確，斷無疏漏記載原配
    暨其所生子女之資料，其自難援為認定上訴人為孟憲馥之女證據至明。
五、綜上所述，上訴人所提出之公證書及所舉之證人孟慶華之證言，均不足以證明被
    繼承人孟憲馥曾於三十五、六年間在大陸地區與尚書申同居，生有一女名為孟慶
    劍，嗣改名為丁○○，且經孟憲馥撫育之事實，此外上訴人並未提出其他足以證
    明前揭事實之證據，尚難認其為被繼承人孟憲馥之合法繼承人，而有得為被上訴
    人侵害之繼承權，其訴請確認繼承權存在，並請求回復繼承權，均屬無據，從而
    上訴人依兩岸關係條例第六十七條第一項、第五項之規定訴請確認其對於被繼承
    人孟憲馥之遺產有繼承權存在，其應繼分為二百萬元，並依民法第一千一百四十
    六條第一項請求被上訴人回復其繼承權，及連帶給付二百萬元暨自起訴狀繕本最
    後送達被上訴人之翌日起至清償日止按年息百分之五計算之利息，自有未合，不
    應准許。原審為上訴人敗訴之判決並駁回其假執行之聲請，經核於法並無違誤，
    上訴意旨指摘原審判決不當，求予廢棄改判，非有理由，應予駁回。
六、兩造其餘攻擊防禦方法及舉證，於本判決之結果已無影響，毋庸逐一贅述，附此
    明。
七、據上論結，本件上訴為無理由，依民事訴訟法第四百四十九條第一項、第七十八
    條，判決如主文。
中      華      民      國    九十      年      五      月      八      日
                                民事第十四庭
                                    審判長法 官  張 劍 男
                                          法 官  蔡 芳 齡
                                          法 官  蘇 芹 英
右正本係照原本作成。
如不服本判決，應於收受送達後二十日內向本院提出上訴書狀，其未表明上訴理由者
，應於提出上訴後二十日內向本院補提理由書狀（均須按他造當事人之人數附繕本）
上訴時應提出委任律師或具有律師資格之人之委任狀；委任有律師資格者，另應附具
律師及格證書及釋明委任人與受任人有民事訴訟法第四百六十六條之一第一項但書或
第二項（詳附註）所定關係之釋明文書影本。
中      華      民      國    九十      年      五      月    十四      日
                                         書記官   黃   愛
附註：
民事訴訟法第四百六十六條之一（第一項、第二項）：
對於第二審判決上訴，上訴人應委任律師為訴訟代理人。但上訴人或其法定代理人具
有律師資格者，不在此限。
上訴人之配偶、三親等內之血親、二親等內之姻親，或上訴人為法人、中央或地方機
關時，其所屬專任人員具有律師資格並經法院認為適當者，亦得為第三審訴訟代理人
。


司法院資訊處製作；財團法人民間司法改革基金會備份。
